【裁判字號】    91,訴,5265
【裁判日期】    921231
【裁判案由】    債務人異議之訴
【裁判全文】
臺灣臺北地方法院民事判決                        九十一年度訴字第五二六五號
    原      告  乙○
    訴訟代理人  張宜暉律師
    複代理人    劉建汎
    被      告  甲○○
    訴訟代理人  陳德峰律師
                賴以祥律師
右當事人間債務人異議之訴事件，經本院於民國九十二年十二月二十四日言詞辯論終
結，並判決如左：
    主    文
原告之訴駁回。
訴訟費用由原告負擔。
    事    實
甲、原告方面：
一、聲明：
    本院九十一年度拍字第一七二四號拍賣抵押物裁定（即本院九十一年度執字第二
    八二０六號執行程序之執行名義），不得執行。
二、陳述：
（一）原告為擔保其及訴外人郭采羚對被告之借款債務，而於民國八十九年八月十五
      日將如附表所示之不動產設定最高限額新台幣（下同）六百萬元、存續期間自
      八十九年八月十五日起至一百十九年八月十四日止之最高限額抵押權與被告。
      惟訴外人郭采羚向被告借貸之金額共僅七千三百七十六萬一千六百七十元，但
      已清償之金額高達八千七百五十九萬七千三百六十八元，故郭采羚對被告已無
      債務存在。詎被告於九十一年間以郭采羚對其仍負有借款債務為由，聲請本院
      拍賣如附表所示不動產，並經本院以九十一年度拍字第一七二四號裁定准許在
      案，被告並執該裁定聲請強制執行，亦經本院以九十一年度執字第二八二０六
      號執行事件受理在案，現執行程序進行至查封不動產。惟訴外人郭采羚對被告
      既無借款債務存在，被告自不得執上開拍賣抵押物裁定為執行，爰依強制執行
      法第十四條第二項規定提起本件訴訟。
（二）郭采羚並未收受被告所稱以現金交付之六百五十一萬元借款，被告係以原告清
      償之利息金額回推借貸本金，並不確實。
三、證據：提出匯款證明、歷史交易查詢明細表及金錢往來明細表各乙份為證，並聲
    請本院向台北第一信用合作社長安分行、萬泰商業銀行三重分行、誠泰商業銀行
    五常分行、世華商業銀行民生分行、陽信商業銀行龍江分行、台新商業銀行儲蓄
    部、合作金庫公司民生分行，調閱訴外人郭采羚所簽發與被告之兌現支票存根，
    以證明郭采羚確已清償系爭借款債務。
乙、被告方面：
一、聲明：如主文第一項所示。
二、陳述：
    訴外人郭采羚向被告借貸金額共計八千零二十七萬一千六百七十元（借款時間自
    八十二年間起至八十九年三月間止），其中七千三百七十六萬一千六百七十元係
    以匯款交付，另六百五十一萬元部分，係以現金交付。但郭采羚所清償之借貸金
    額，以被告原持有之資料計算所得之六千四百二十二萬五千零十八元，加上原告
    聲請函調之資料計算所得之四百七十四萬元，合計僅有六千八百九十六萬五千零
    十八元（00000000+0000000=00000000），尚積欠被告一千一百三十萬六千六百
    五十二元之借款債務（00000000-00000000=-00000000）於清償期屆至仍未清償
    ，此為原告所設定系爭最高限額抵押權擔保之借款債務範圍，被告執本院九十一
    年度拍字第一七二四號裁定執行如附表所示之不動產受償，並無不合。再由系爭
    最高限額抵押權之設定日期為八十九年九月間，且郭采羚並於八十九年九月三十
    日簽發面額為六百萬元之支票與被告，可見郭采羚於斯時仍有借款債務存在，而
    郭采羚自八十九年九月間起即未再清償任何款項，益認郭采羚確有積欠被告借款
    債務。
三、證據：提出建物登記謄本、不動產權利異動索引、借款明細表、還款明細表、還
    款明細更正表、匯款借款明細表及現金交付明細表各乙份為證。
丙、本院依職權調取本院九十一年度執字第二八二０六號執行卷宗。
    理     由
一、本件原告起訴主張：原告為擔保其及訴外人郭采羚對被告之借款債務，而於八十
    九年八月十五日將如附表所示之不動產設定系爭最高限額抵押權與被告。惟訴外
    人郭采羚向被告借貸之金額僅七千三百七十六萬一千六百七十元，然還款金額已
    高達八千七百五十九萬七千三百六十八元，故郭采羚對被告已無借款債務存在，
    被告自不能以本院九十一年度拍字第一七二四號裁定聲請拍賣如附表所示不動產
    等情，爰求為命本院九十一年度拍字第一七二四號拍賣抵押物裁定（即本院九十
    一年度執字第二八二０六號執行程序之執行名義）不得執行之判決。
    被告則以：訴外人郭采羚向被告借貸之金額高達八千零二十七萬一千六百七十元
    ，但僅清償六千八百九十六萬五千零十八元，尚積欠一千一百三十萬六千六百五
    十二元於清償期屆至仍未清償，被告執系爭拍賣抵押物裁定執行原告所有如附表
    所示之不動產受償，並無不合等語，資為抗辯。
二、原告主張其為擔保其及訴外人郭采羚對被告之借款債務，於八十九年八月十五日
    將如附表所示之不動產設定最高限額六百萬元、存續期間自八十九年八月十五日
    起至一百十九年八月十四日止之最高限額抵押權與被告。被告於九十一年間以郭
    采羚對其所負之借款債務未依約清償為由，聲請拍賣上開擔保之不動產，經本院
    以九十一年度拍字第一七二四號裁定准許後，執該裁定聲請強制執行，並經本院
    以九十一年度執字第二八二０六號執行事件受理在案，現執行程序進行至查封不
    動產之事實，有本院九十一年十月十一日北院錦九十一執丙字第二八二０六號通
    知書乙份在卷可查（見本院卷第一五四頁），核與本院九十一年度執字第二八二
    ０六號執行卷宗相符，並為被告所不爭，堪信為真實。至原告主張訴外人郭采羚
    已無積欠被告借款、被告不得執系爭拍賣抵押物裁定為強制執行，則為被告所否
    認，並以前開情詞置辯。經查：
（一）按執行名義無確定判決同一之效力者，於其執行名義成立前或後，如有債權不
      成立或消滅或妨礙債權人請求之事由發生，債務人得於強制執行程序終結前提
      起債務人異議之訴（強制執行法第十四條第一項及第二項規定參照）。被告所
      執聲請強制執行之本院九十一年度拍字第一七二四號拍賣抵押物裁定，並無與
      確定判決有同一之效力，則必被告之債權於該拍賣抵押物裁定成立前或後，有
      不成立、消滅或妨礙之事由發生，原告始得排除該執行名義之執行力。次按最
      高限額抵押權仍有民法第八百七十三條第一項規定之適用，即僅需該抵押權所
      擔保之債權已屆清償期而未清償者，法院即應准許抵押權人拍賣抵押物之聲請
      （民法第八百七十三條第一項、最高法院七十一年台抗字第三０六號判例及最
      高法院八十五年度台抗字第五七０號裁定參照）。
（二）查訴外人郭采羚共向被告借貸金額中之七千三百七十六萬一千六百七十元等情
      ，已據被告所陳明，且為原告所不爭（見本院卷第二卷第七五頁），並有借款
      明細表乙份在卷可查（見本院卷第二卷第五一頁至第五五頁），信屬可取。
      原告雖主張以兩造不爭執郭采羚已清償之六千四百二十二萬五千零十八元，加
      計依原告聲請向台北第一信用合作社長安分社等金融機關函調之支票存根可認
      定之郭采羚已清償之金額後，郭采羚已清償系爭借款之金額應已達八千七百五
      十九萬七千三百六十八元，被告已無債權存在云云，惟就本院向台北第一信用
      合作社長安分行等金融機構函調之支票存根，被告僅承認其中四百七十四萬元
      為郭采羚還款之金額，原告亦自陳依上開支票存根可認定為郭采羚還款之金額
      僅有五百三十五萬元（見本院第二卷第二三八頁、第一九五頁）。則縱認原告
      所述郭采羚依上開支票存根資料郭采羚已清償五百三十五萬元屬實，加計兩造
      不爭之還款金額六千四百二十二萬五千零十八元後，郭采羚清償之金額亦僅有
      六千九百五十七萬九千零十八元（00000000+0000000=00000000），仍未達郭
      采羚借貸之七千三百七十六萬一千六百七十元。原告復不能舉證證明郭采羚仍
      有其他清償之事實，被告抗辯其對郭采羚仍有債權存在，自屬可取。郭采羚對
      被告既仍負有借款債務，而該債權之清償期已屆至，復為兩造所不爭，則原告
      主張被告不得執本院九十一年度拍字第一七二四號裁定聲請執行被告提供設定
      抵押權如附表所示之不動產，即不足取。至訴外人郭采羚積欠被告之借貸金額
      實際究為若干，則為被告依分配表可受分配金額若干之另一問題，與本件被告
      可否執系爭拍賣抵押物裁定聲請為強制執行無涉。
三、綜上所述，系爭最高限額抵押權仍有應擔保之債權存在，原告主張依強制執行法
    第十四條第二項規定，請求本院九十一年度拍字第一七二四號拍賣抵押物裁定不
    得執行，洵屬無據，應予駁回。
四、兩造其餘主張陳述及所提之證據，經本院審酌後，認均不足以影響本判決之結果
    ，均毋庸再予論述，附此敘明。
五、據上論結，原告之訴為無理由，依民事訴訟法第七十八條，判決如主文。
中        華      民      國    九十二    年    十二      月  三十一    日
                                    民事第三庭    法   官   黃書苑
附表
┌─┬──────┬──────┬─────┬─────┬─────────────┬───────────┬─────┐
│土│（坐  落）  │            │(地    號)│(地    目)│      (面        積)      │      (權利範圍)      │(備    考)│
│  │台北市      ○   ○○段   │０四三二  │ 建       │    一三四平方公尺        │       應有部分       │          │
│  │            │            │          │          │                          │      四分之一        │          │
│地│          鎮○   ○○段   │          │          │                          │                      │          │
│  │          區│            │          │          │                          │                      │          │
├─┼──────┼──────┼─────┼─────┼────────┬────┴┬──────────┼─────┤
│建│（建  號）  │（門牌號碼）│(基地坐落)│(建築式樣)│  (平房或樓房)  │(主要建材)│    (建物面積)      │(權利範圍)│
│  │０二四三五  │台北市松山區│台北市美仁│          │  四層          │鋼筋混凝土│  九九‧八四平方公尺│全部      │
│  │            │健康路四八號│段一小段０│          │                │          │                    │          │
│物│            │三樓        │四三二地號│          │                │          │                    │          │
│  │            │            │          │          │                │          │  共計              │          │
└─┴──────┴──────┴─────┴─────┴────────┴─────┴──────────┴─────┘
右為正本係照原本作成。
如對本判決上訴，須於判決送達後二十日之不變期間內，向本院提出上訴狀。
中        華      民      國    九十二    年    十二      月  三十一    日
                                                  書記官    趙郁涵


司法院資訊處製作；財團法人民間司法改革基金會備份。
